臺灣高等法院臺中分院刑事判決
111年度金上訴字第896號
上  訴  人  
即  被  告  施彥佑


上列上訴人即被告因加重詐欺等案件，不服臺灣臺中地方法院
110年度金訴字第1129號中華民國111年2月22日第一審判決(起訴
案號：臺灣臺中地方檢察署110年度偵字第24136號)，提起上訴
，本院判決如下：
    主    文
原判決撤銷。
施彥佑犯三人以上共同詐欺取財罪，處有期徒刑陸月，併科罰金
新臺幣陸仟元，罰金如易服勞役，以新臺幣壹仟元折算壹日。如
附表所示之物均沒收。
    犯罪事實
一、施彥佑於民國110年4月28日，在臉書上見真實姓名年籍不詳
    之人(下稱某甲)張貼求職廣告，即私訊某甲，某甲向施彥佑
    表示工作內容為跑腿收取款項，每日可獲得新臺幣(下同)2
    千元之報酬，並要施彥佑另以通訊軟體Telegram與真實姓名
    年籍不詳、暱稱「牛魔王」之人加為好友，作為聯繫使用。
    施彥佑為心智健全且具備一般智識之人，依其社會生活之通
    常經驗，應可知悉如委由他人代為收取款項，與該他人應有
    信賴關係，並可預見如素昧平生、無信賴關係之人願意支付
    報酬委請其代為收取款項，所收取之款項可能係來自詐欺取
    財或其他財產犯罪，並於收取轉交後即產生遮斷或掩飾、隱
    匿資金流動軌跡以逃避國家追訴、處罰之效果，竟基於上開
    事實縱使發生亦不違背自己本意之不確定故意，同意擔任持
    偽造之收據代為收款後轉交上手以賺取報酬之工作，而參與
    某甲、「牛魔王」、真實姓名年籍不詳通訊軟體LINE暱稱「
    謝秉儒-OK-忠訓貸款中心」之人(下稱「謝秉儒」)等3人以
    上所組成，以實施詐術為手段，具有持續性、牟利性之有結
    構性詐欺集團犯罪組織。施彥佑即與某甲、「牛魔王」、「
    謝秉儒」及該詐欺集團其他不詳成員共同意圖為自己不法之
    所有，基於3人以上共同詐欺取財、掩飾及隱匿詐欺所得去
    向及所在之洗錢、行使偽造私文書之犯意聯絡，先由該詐欺
    集團不詳成員於110年4月29日前某日，在不詳地點偽造「忠
    訓融資企業有限公司」印章1枚，及持該印章在免用統一發
    票收據「收據專用章」欄蓋用印文1枚，以偽造空白之「免
    用統一發票收據」1張，再由該集團不詳成員於110年4月27
    日10時許，假冒陳鴻臨之友人撥打電話向陳鴻臨佯稱欲借錢
    云云，致陳鴻臨陷於錯誤，而於110年4月29日13時54分、56
    分許，以網路銀行各轉帳5萬元、1萬元至不知情之張○○(於1
    10年4月29日因聽信「謝秉儒」佯稱可代為辦理貸款需包裝
    信用而提供帳戶，涉嫌詐欺部分，業經檢察官另案為不起訴
    處分)所申辦華南銀行帳號424******766號帳戶(完整帳號詳
    卷)，張○○則依「謝秉儒」指示，於110年4月29日15時23分
    許，至臺中市○○區○○○道0段000號華南銀行臺中港路分行，
    臨櫃自上開華南銀行帳戶內提領現金5萬5千元，復依「謝秉
    儒」指示，在臺中市西屯區大隆路與大進街口等候交付款項
    。施彥佑則依「牛魔王」指示，於110年4月29日16時許前不
    詳時間，至臺中火車站男廁垃圾桶下方，拿取上開偽造空白
    之「免用統一發票收據」1張，在該收據上填寫統一編號「0
    0000000」、買受人「張○○」、「台北市○○區○○○路0段0號5
    樓」、日期「110年4月29日」、品名「包裝費用」、總價「
    55000」，並於「收據專用章」欄內書寫「專員：」，在「
    專員：」項下偽簽「王鴻華」(起訴書誤載為「王江驊」)署
    名1枚，而偽造完成表彰有向張○○收款5萬5千元之收據私文
    書1張後，於110年4月29日16時許，在臺中市西屯區大隆路
    與大進街口，向張○○自稱為王專員，而向張○○收款5萬5千元
    ，且將上開偽造完成之「免用統一發票收據」1張交付張○○
    收執而行使之，足生損害於「忠訓融資企業有限公司」、「
    王鴻華」、張○○之權益，其後施彥佑復回到臺中火車站，依
    「牛魔王」指示，將該5萬5千元現金放置在臺中火車站男廁
    內，由該集團某成員取走，產生掩飾、隱匿詐欺犯罪所得去
    向、所在之效果。嗣因張○○發現其帳戶被列為警示帳戶，於
    警詢時提出施彥佑所交付之上開偽造「免用統一發票收據」
    1張供警方偵辦，警方採得指紋，經內政部警政署刑事警察
    局鑑定結果，與該局檔存施彥佑指紋卡之左環指、左姆指指
    紋相符，始循線查悉上情。
二、案經陳鴻臨訴由臺中市政府警察局太平分局報告臺灣臺中地
    方檢察署檢察官偵查起訴。
　　理    由
一、證據能力部分：
  ㈠組織犯罪防制條例第12條第1項中段規定：「訊問證人之筆錄
    ，以在檢察官或法官面前作成，並經踐行刑事訴訟法所定訊
    問證人之程序者為限，始得採為證據。」本案關於各該證人
    之警詢筆錄，既非在檢察官或法官面前作成，依上開規定，
    自不得採為上訴人即被告施彥佑(下稱被告)犯組織犯罪防制
    條例罪名之證據，是本判決所引用證人之警詢筆錄，僅於認
    定被告犯加重詐欺、一般洗錢、行使偽造私文書罪部分具有
    證據能力。
  ㈡刑事訴訟法第159條之5第1項規定：「被告以外之人於審判外
    之陳述，雖不符前4條之規定，而經當事人於審判程序同意
    作為證據，法院審酌該言詞陳述或書面陳述作成時之情況，
    認為適當者，亦得為證據。」本判決所引用被告以外之人於
    審判外所為言詞或書面陳述之供述證據，除各該證人之警詢
    筆錄不得採為認定被告犯參與犯罪組織罪之證據，已如前述
    外，其餘部分經檢察官及被告同意作為證據使用(本院卷第7
    1頁)，本院審酌該等證據作成時之情況，並無違法取證或其
    他瑕疵，認為適於作為本案認定事實之依據，依上開規定，
    該等供述證據應具有證據能力。
  ㈢本案以下所引用之非供述證據，並無證據證明有出於違法取
    得之情形，復經本院依法踐行調查程序，應具有證據能力。
二、認定犯罪事實所憑之證據及理由：　　
　　前揭犯罪事實，業據被告於警詢、偵訊、原審及本院審理時
    自白不諱，並經告訴人陳鴻臨於警詢時陳述遭詐騙匯款之經
    過、證人張○○於警詢時陳述提供帳戶資料及提領詐欺款項之
    經過，且有內政部警政署反詐騙諮詢專線紀錄表、臺中市政
    府警察局太平分局坪林派出所受理各類案件紀錄表、張○○提
    出之LINE對話內容截圖、手機貸款簡訊截圖、委託信貸包裝
    契約書影本、暱稱「謝秉儒-OK-忠訓貸款中心」LINE主頁畫
    面截圖、網路銀行轉帳明細、內政部警政署刑事警察局110
    年5月19日刑紋字第1100053059號鑑定書、臺中市政府警察
    局太平分局證物採驗報告與採驗照片、張○○華南銀行帳戶開
    戶資料影本、交易明細、存款事故狀態查詢資料、高雄市政
    府警察局前鎮分局復興派出所受理詐騙帳戶通報警示簡便格
    式表、陳報單、受(處)理案件證明單、受理各類案件紀錄表
    在卷可憑，以及偽造之「免用統一發票收據」1張扣案可證
    ，足見被告之自白與事實相符而可採信，事證明確，犯行堪
    以認定。
三、論罪科刑及撤銷原判決之理由：
  ㈠核被告所為，係犯組織犯罪防制條例第3條第l項之參與犯罪
    組織罪、刑法第339條之4第1項第2款之3人以上共同詐欺取
    財罪、洗錢防制法第14條第1項之一般洗錢罪、刑法第216條
    、第210條之行使偽造私文書罪。被告及其他不詳成員偽造
    「忠訓融資企業有限公司」印章、印文及偽造「王鴻華」署
    名之行為，均係偽造「免用統一發票收據」私文書之階段行
    為，而該偽造私文書之低度行為，又為行使偽造私文書之高
    度行為所吸收，均不另論罪。被告係於參與本案詐欺集團後
    ，與某甲、「牛魔王」、「謝秉儒」及其他不詳成員共同騙
    使陳鴻臨將款項轉入不知情之張○○所提供之華南銀行帳戶，
    復利用張○○提領該帳戶內之詐騙款項5萬5千元，再由被告持
    偽造之私文書向張○○行使，而向張○○收取該5萬5千元後轉交
    上手等情，業如前述，本院審酌被告犯罪行為歷程及分擔實
    施犯罪情形，認應適度擴張「一行為」之概念，亦即認被告
    之行為，係本於同一犯罪目的下賡續所為之單一行為舉措，
    故被告係以一行為同時觸犯參與犯罪組織、加重詐欺取財、
    一般洗錢、行使偽造私文書四罪名，為想像競合犯，應依刑
    法第55條規定，從一重之加重詐欺取財罪處斷；起訴書記載
    被告與某甲、「牛魔王」、「謝秉儒」及其他不詳成員共同
    詐欺陳鴻臨、張○○之犯行，犯意各別，行為互殊，應予分論
    併罰云云，尚有未洽。又公訴意旨雖未論及被告參與犯罪組
    織部分，惟此部分與起訴之加重詐欺取財罪間，因具有想像
    競合犯之裁判上一罪關係，為起訴效力所及，且經原審及本
    院審理時告知此部分罪名，自得一併審究。被告與某甲、「
    牛魔王」、「謝秉儒」及參與本件犯行之其他不詳成員間，
    有犯意聯絡及行為分擔，為共同正犯。
　㈡刑之減輕事由：　
　⒈想像競合犯之處斷刑，本質上係「刑之合併」。其所謂從一
    重處斷，乃將想像競合犯組成之評價上數罪，合併為科刑一
    罪，其所對應之刑罰，亦合併其評價上數罪之數法定刑，而
    為一個處斷刑。易言之，想像競合犯侵害數法益者皆成立犯
    罪，論罪時必須輕、重罪併舉論述，同時宣告所犯各罪名，
    包括各罪有無加重、減免其刑之情形，亦應說明論列，量刑
    時併衡酌輕罪部分量刑事由，評價始為充足，然後依刑法第
    55條前段規定「從一重處斷」，非謂對於其餘各罪可置而不
    論。因此，法院決定處斷刑時，雖以其中最重罪名之法定刑
    ，做為裁量之準據，惟於裁量其輕重時，仍應將輕罪合併評
    價在內(最高法院108年度台上字第4405、4408號判決要旨)
    。準此：
    ①參與犯罪組織者，其參與情節輕微者，得減輕或免除其刑
      ，組織犯罪防制條例第3條第1項但書定有明文。查被告參
      與本案詐欺集團犯罪組織，負責以偽造之「免用統一發票
      收據」收取詐欺所得款項後轉交上手，造成告訴人陳鴻臨
      受有金錢損失，難認被告參與犯罪組織之情節輕微，自無
      依上開規定減免其刑之餘地。
    ②犯組織犯罪防制條例第3條之罪，於偵查及審判中均自白者
      ，減輕其刑，同條例第8條第1項後段定有明文；又洗錢防
      制法第16條第2項規定：「犯前2條之罪，在偵查或審判中
      自白者，減輕其刑。」查被告就參與犯罪組織部分，於原
      審及本院審理時均自白不諱，而被告於偵查中並未就此部
      分有所供承，係因檢察官於偵查中未就此部分犯罪事實詢
      問被告，致被告未及在偵查中自白其參與犯罪組織犯行，
      故無從充足此偵查中自白之要件，解釋上應認被告既已於
      審判中自白，即有組織犯罪防制條例第8條第1項後段減刑
      規定之適用；又被告於偵查及第一、二審審判中均自白一
      般洗錢犯行，亦符合洗錢防制法第16條第2項之減刑規定
      。雖其所犯上開部分係屬想像競合犯其中之輕罪，惟本院
      於後述量刑審酌時仍當一併衡酌該部分減輕其刑事由，先
      此說明。
　⒉刑之量定，為求個案裁判之妥當性，法律固賦予法院裁量權
    ，但此項裁量權之行使，除應依刑法第57條規定，審酌行為
    人及其行為等一切情狀，為整體之評價，並應顧及比例原則
    與平等原則，使罪刑均衡，輕重得宜，以契合社會之法律感
    情。刑法第59條規定犯罪之情狀可憫恕者，得酌量減輕其刑
    ，其所謂「犯罪之情狀」，與同法第57條規定科刑時應審酌
    之一切情狀，並非有截然不同之領域，於裁判上酌減其刑時
    ，應就犯罪一切情狀(包括第57條所列舉之10款事項)，予以
    全盤考量，審酌其犯罪有無可憫恕之事由(即有無特殊之原
    因與環境，在客觀上足以引起一般同情，以及宣告法定低度
    刑，是否猶嫌過重等等)，以為判斷。查被告參與實施本案
    犯行固屬違法，惟其犯後始終坦白認罪，民事賠償部分經原
    審移付調解，而於原審宣判後與陳鴻臨、張○○調解成立，目
    前按期給付中(原審卷第81至82頁調解程序筆錄，本院卷第7
    3、99頁轉帳交易明細)，被告盡力彌補過錯，顯有悔意，堪
    認若科以刑法第339條之4第1項所定1年以上7年以下之有期
    徒刑，尚屬過苛，在客觀上足以引起一般之同情，故依刑法
    第59條規定酌減其刑。　　
  ㈢撤銷原判決之理由：
    原判決以被告加重詐欺犯行明確而予論罪科刑，雖有所本，
    但於量刑時未及審酌被告於原審宣判後與陳鴻臨、張○○調解
    成立之事實，致未適用刑法第59條規定對被告酌減其刑，容
    有失當。被告上訴意旨以此指摘原審判決不當而請求從輕量
    刑，其上訴為有理由，應由本院將原判決予以撤銷改判。
　㈣刑之酌科：
　  本院審酌被告因一時貪念而為本案犯行，雖危害個人財產法
    益及社會經濟秩序，然其參與犯罪組織之期間甚短，且係聽
    從上手指示行事，並非居於犯罪主導地位，犯後坦承全部犯
    行，已與陳鴻臨、張○○調解成立，目前為止均有按期給付，
    有具體悔過表現，兼衡被告教育程度為高職畢業(本院卷第6
    1頁個人戶籍資料)，與父母、姊姊、姪子同住，為家中主要
    經濟支柱(本院卷第27頁被告悔過書、31頁女友求情信、33
    頁姊姊求情信)等一切情狀，量處如主文第2項所示之刑，並
    就罰金刑部分諭知易服勞役之折算標準。另依卷內臺灣高等
    法院被告前案紀錄表所載(本院卷第57頁)，被告曾因酒後駕
    車之公共危險案件，經臺灣新竹地方法院以109年度竹北交
    簡字第828號判決判處有期徒刑4月，於110年1月28日確定(1
    10年5月24日易科罰金執行完畢，於本案不構成累犯)，本案
    即不符合刑法第74條第1項所定宣告緩刑之要件，併此敘明
    。
  ㈤沒收：
　⒈附表編號1、2所示偽造之印章、印文、署押，均應依刑法第2
    19條規定宣告沒收。
  ⒉被告參與本案犯行，無證據證明已實際取得報酬，自毋庸諭
    知沒收或追徵犯罪所得。
　⒊洗錢防制法第18條第1項前段固規定：「犯第14條之罪，其所
    移轉、變更、掩飾、隱匿、收受、取得、持有、使用之財物
    或財產上利益，沒收之。」惟刑法第11條明定：「本法總則
    於其他法律有刑罰、保安處分或沒收之規定者，亦適用之。
    但其他法律有特別規定者，不在此限。」是以，除上述洗錢
    防制法第18條第1項前段所定洗錢標的沒收之特別規定外，
    其餘刑法第38條之1第5項、第38條之2第2項等沒收相關規定
    ，於本案亦有其適用。查本案洗錢標的，除被告已賠償陳鴻
    臨部分外，其餘部分雖尚未實際合法發還被害人，然本院考
    量被告是以擔任取款車手之方式犯洗錢罪，並非居於犯罪主
    導地位，且未取得報酬即為警查獲，又已賠償陳鴻臨、張○○
    各1萬2千元(目前已到期部分)，若再對被告宣告沒收洗錢標
    的，尚屬過苛，故依刑法第38條之2第2項規定，不予宣告沒
    收洗錢標的。　
　㈥強制工作部分：　
　  司法院大法官會議於110年12月10日作成釋字第812號解釋文
    ：「106年4月19日修正公布之組織犯罪防制條例第3條第3項
    規定：『犯第1項之罪者，應於刑之執行前，令入勞動場所，
    強制工作，其期間為3年。』(嗣107年1月3日修正公布第3條
    ，但本項並未修正)就受處分人之人身自由所為限制，違反
    憲法比例原則及憲法明顯區隔原則之要求，與憲法第8條保
    障人身自由之意旨不符，應自本解釋公布之日起失其效力。
    」從而被告所犯組織犯罪防制條例第3條第1項後段之參與犯
    罪組織罪，即無依同條第3項規定宣告刑前強制工作之餘地
    。  
據上論斷，應依刑事訴訟法第369條第1項前段、第364條、第299
條第1項前段，判決如主文。
本案經檢察官潘曉琪提起公訴，檢察官謝謂誠到庭執行職務。
中　　華　　民　　國　　111 　年　　6 　　月　　29　　日
                  刑事第八庭  審判長法  官  林清鈞
                                    法  官  簡婉倫
                                    法  官  黃小琴
以上正本證明與原本無異。
如不服本判決，應於收受送達後20日內向本院提出上訴書狀，其
未敘述上訴理由者，並得於提起上訴後20日內向本院補提理由書
(均須按他造當事人之人數附繕本)「切勿逕送上級法院」。因
疫情而遲誤不變期間，得向法院聲請回復原狀。

                                    書記官  李宜珊
　　　　　　　　　　　　　　　　　　
中　　華　　民　　國　　111 　年　　6 　　月　　29　　日
附錄論罪科刑法條：
刑法第210條
偽造、變造私文書，足以生損害於公眾或他人者，處5年以下有
期徒刑。
刑法第216條
行使第210條至第215條之文書者，依偽造、變造文書或登載不實
事項或使登載不實事項之規定處斷。 
刑法第339條之4第1項
犯第339條詐欺罪而有下列情形之一者，處1年以上7年以下有期
徒刑，得併科1百萬元以下罰金：
一、冒用政府機關或公務員名義犯之。
二、三人以上共同犯之。
三、以廣播電視、電子通訊、網際網路或其他媒體等傳播工具，
    對公眾散布而犯之。
洗錢防制法第14條第1項
有第2條各款所列洗錢行為者，處7年以下有期徒刑，併科新臺幣
5百萬元以下罰金。
組織犯罪防制條例第3條第1項
發起、主持、操縱或指揮犯罪組織者，處3年以上10年以下有期
徒刑，得併科新臺幣1億元以下罰金；參與者，處6月以上5年以
下有期徒刑，得併科新臺幣1千萬元以下罰金。但參與情節輕微
者，得減輕或免除其刑。　　　　　　
附表:
編號 應沒收之物品及數量 備註 1 偽造之「忠訓融資企業有限公司」印章1顆 未扣案 2 偽造之「免用統一發票收據」1紙上偽造之「忠訓融資企業有限公司」印文1枚及偽造之「王鴻華」署押1枚 張○○提出扣案(照片見警卷第39頁)